【裁判字號】    90,訴,4580
【裁判日期】    920530
【裁判案由】    撤銷贈與行為等
【裁判全文】
臺灣臺北地方法院民事判決  九十年度訴字第四五八○號
    原      告    甲○○
    訴訟代理人    丙○○
    被      告    乙○○
    兼訴訟代理人  丁○○
右當事人間請求撤銷贈與行為等事件，本院判決如左：
    主      文
被告丁○○與乙○○間就坐落台北市○○區○○段二小段第一五六地號土地，面積五
八○平方公尺，權利範圍0000000分之一○七三五二，及坐落台北市○○區○
○段二小段第三八三○建號即門牌號碼：台北市○○區○○街一四○號二樓房屋，面
積一二五點八八平方公尺，暨附屬建物陽台、雨遮，面積十七點七八平方公尺，權利
範圍全部，與共同使用部分座落同地段第三八四○建號，面積一七五點四三平方公尺
，權利範圍一○○○○分之五八九，於民國八十九年七月二十日所為贈與行為（包括
債權、物權行為）應予撤銷。被告乙○○並應塗銷上開不動產所有權移轉登記，再回
復登記為被告丁○○所有。
原告其餘之訴駁回。
訴訟費用由被告負擔。
    事      實
甲、原告方面：
壹、聲明：被告丁○○與乙○○間就座落台北市○○區○○段二小段第一五六地號土
    地，面積五八○平方公尺，權利範圍0000000分之一○七三五二，及座落
    台北市○○區○○段二小段第三八三○建號即門牌號碼：台北市○○區○○街一
    四○號二樓房屋，面積一二五點八八平方公尺，暨附屬建物陽台、雨遮，面積十
    七點七八平方公尺，權利範圍全部，與共同使用部分座落同地段第三八四○建號
    ，面積一七五點四三平方公尺，權利範圍一○○○○分之五八九，於民國八十九
    年七月二十日所為贈與行為應予撤銷，並塗銷其所有權移轉登記，再回復登記為
    被告丁○○所有。
貳、陳述：
一、查訴外人張耀宗因向原告借款新台幣（下同）壹仟肆佰萬元未清償，乃將被告丁
    ○○簽發面額共計肆佰伍拾萬元之本票五紙交付原告，以代清償，嗣原告多次委
    請訴外人張耀宗請求被告丁○○清償票款，被告丁○○均不置理，原告迫不得已
    ，乃於民國八十九年六月十五日持系爭本票五紙聲請鈞院裁定本票准許強制執行
    （詳原證一），後由鈞院於八十九年六月二十一日八十九年票字第二○○三六號
    裁定准許強制執行（詳原證二），被告丁○○不服乃聲明抗告，惟由台灣高等法
    院於八十九年八月十日八十九年度抗字第二六八九號裁定抗告駁回（詳原證三）
    ，併於八十九年八月三十日核發確定證明書（詳原證四）在案。
二、次查，原告於取得執行名義後，即委託友人協助調查被告丁○○財產資料，俾便聲     請強制執行，在八十九年九月七日向台北市大安地政事務所申請被告丁○○所有土
    地建物謄本，赫然發覺被告丁○○為逃避強制執行以詐害原告債權，乃將其所有如
    訴之聲明第一項所載土地及建物贈與其配偶即被告乙○○（詳原證五），嗣查得被
    告乙○○身分證字號後，旋於八十九年九月十六日向台北縣新莊地政事務所申請土
    地及建物謄本，依謄本記載，被告丁○○係於八十九年七月二十日將系爭土地及建
    物，以夫妻間贈與配偶即被告乙○○（詳原證六）。
三、按民法第二百四十四條第一項規定：「債務人所為之無償行為，有害及債權者，
    債權人得聲請法院撤銷之。」同條第四項規定：「債權人依第一項或第二項之規
    定聲請法院撤銷時，得並聲請命受益人或轉得人回復原狀。」經查：（一）依票
    據法第五條第一項規定：「在票據上簽名者，依票上所載文義負責。」被告丁○
    ○既簽發系爭本票五紙交付訴外人張耀宗以代清償借款，而訴外人張耀宗又為清
    償借款再將系爭本票五紙交付原告以代清償，惟原告屆期提示請求被告丁○○付
    款不獲兌現，原告乃聲請鈞院裁定准許強制執行，俱如前述。（二）又被告丁○
    ○於接獲上開裁定後，明知其所有系爭不動產，勢將遭原告聲請強制執行，俾拍
    賣以清償票款，被告丁○○為逃避強制執行，以詐害原告債權獲得完全清償，乃
    將系爭不動產於八十九年七月二十日以夫妻間贈與被告乙○○，致原告無法對之
    強制執行，核被告間所為之無償行為（含贈與契約與移轉不動產之物權契約），
    顯有害及原告之債權，原告自得聲請法院撤銷之，並聲請命被告乙○○回復原狀
    。
四、查有關原告聲請鈞院八十九年票字第二○○三六號本票准許強制執行事件，被告
    丁○○據此起訴確認本票債權不存在事件，業經鈞院八十九年度北簡字第九一一
    二號判決「原告（即本案被告）之訴駁回」（詳原證七），足證原告對被告丁○
    ○之本票債權肆佰伍拾萬元確實存在，被告丁○○對本案之答辯顯非事實。
五、次查，被告抗辯系爭房地之移轉系終止信託關係亦顯非事實，經查：
（一）依據原告於八十九年九月七日自台北市大安地政事務所申請查詢之地政資料（
      詳起訴狀原證五）記載，系爭土地及建物係被告丁○○於登記日期七十四年九
      月四日，以登記原因買賣，而取得所有權登記，而此依土地法第四十三條規定
      ：「依本法所為之登記，有絕對效力。」故而，被告抗辯「系爭房屋係被告乙
      ○○購入，當做診所使用，惟信託登記在妻即被告丁○○名下」等語，顯與地
      政登記事實不符。
（二）又據台北市土地、建物登記謄本（詳起訴狀原證六）記載，系爭土地及建物係
      被告丁○○於登記日期八十九年七月二十七日，以登記原因夫妻贈與，而由被
      告乙○○取得所有權登記，此依土地法第四十三條規定：「依本法所為之登記
      ，有絕對效力。」從而，被告抗辯「雙方乃終止信託關係，變更登記為被告乙
      ○○名義」等語，亦顯與地政登記事實不符。
（三）再被告係於六十六年五月二十二日結婚，被告丁○○係執業醫師，自有經濟能
      力於七十四年九月四日購買系爭土地及建物，且依民法親屬編施行法第六條之
      一第一款規定：「中華民國七十四年六月四日以前結婚，並適用聯合財產制之
      夫妻，於婚姻關係存續中以妻之名義在同日以前取得不動產，而有左列情形之
      一者，於本施行法中華民國八十五年九月六日修正生效一年後，適用中華民國
      七十四年民法親屬編修正後之第一千零十七條規定：婚姻關係尚存續中且該不
      動產仍以妻之名義登記者。」據此，被告丁○○係於七十四年九月四日取得系
      爭土地及建物所有權，依民法第一千零十七條第一項規定自屬被告丁○○保有
      其所有權。
六、按「債權人之債權，因債務人之行為，致有履行不能或困難之情形者，即應認為
    有損害於債權人於權利。．．．債權人即得行使民法第二百四十四條之撤銷權以
    保全其債權，並不以債務人因其行為致陷於無資力為限。」（最高法院四十五年
    台上字第一三一六號判例參照），經查：
（一）被告丁○○除欠原告票款肆佰伍拾萬元，及積欠訴外人張耀宗柒佰柒拾捌萬元
      （含本件肆佰伍拾萬元），另向遠東國際商業銀行股份有限公司貸款壹仟參佰
      捌拾萬元（詳原證六），惟被告丁○○已無其他財產可供執行，顯有履行不能
      或困難之情形，即應認為有損害於債權人之權利。
（二）雖被告丁○○目前任職中心診所醫院及堉琪聯合診所，月薪共十餘萬元，惟被
      告丁○○卻積欠債務貳仟餘萬元（據訴外人張耀宗稱被告丁○○因買賣股票虧
      損，尚積欠他人數仟萬元），依強制執行實務上僅能執行債務人薪資所得三分
      之一計算，勢必需執行四、五十年才能將本息清償完畢，換言之，依目前國人
      平均死亡年齡計算，即在被告丁○○死亡後，仍無法將債務清償完畢，況且被
      告丁○○可隨時離職，即無薪資可供執行，致顯有履行不能或困難之情形，因
      之，被告丁○○將系爭土地及建物無償贈與被告乙○○，雖非完全陷於無資力
      ，但依前揭最高法院判例意旨，仍應認為有損害於債權人之權利，已不言自明
      ，原告自得行使民法第二百四十四條第一項之撤銷權以保全債權。
參、證據：提出下列證據為證。
    原證一：八十九年六月十五日聲請狀影本。
    原證二：本院八十九年票字第二００三六號裁定影本。
    原證三：台灣高等法院八十九年度抗字第二六八九號裁定影本。
    原證四：台灣高等法院民事裁定確定證明書影本。
    原證五：台北市大安地政事務所土地及建物查詢資料影本。
    原證六：台北縣新莊地政事務所土地及建物謄本影本。
    原證七：本院八十九年度北簡字第九一一二號宣示判決筆錄影本。
    原證八：本院九十年度簡上字第六七三號判決影本。
乙、被告方面：
壹、聲明：原告之訴駁回。
貳、陳述：
一、原告所主張之票據債權尚在訴訟中，原告之債權人身分尚未確定，本件起訴自無
    理由：
（一）本件原告主張其自訴外人張耀宗處取得被告丁○○所簽發，面額四五○萬元之
      本票五紙，乃以債權人之身分提本件訴訟。
（二）查本件原告所指，被告丁○○簽發之本票，原係欠缺票據應記載事項之空白票
      據，嗣經張耀宗偽造，原告亦明知，各該票據應屬無效。另外，原告係以惡意
      及以無對價取得票據，依法應不得享有票據上之權利。因此，被告丁○○已提
      起確認票據債務不存在之訴，鈞院雖以八十九年度北簡第9112號民事判決駁回
      ，但被告丁○○已於90.10.29依法提起上訴  (被證一)，因此，原告之債權人
      身分尚未確定，其起訴應無理由。
二、本件房地之移轉並非無償贈與：
（一）被告乙○○購入本件房屋並信託登記在被告丁○○名義之原因及經過：查被告
      丁○○與被告乙○○係夫妻關係，被告丁○○雖是醫師，但因主持家務、生育
      養子，未實際自行開業，僅是偶而兼職而已，因此，並未有豐厚之收入。而被
      告乙○○係牙科醫師，早年即自行開業，有豐厚之執業收入。七十三、四年間
      ，被告乙○○因業務良好，為求有一個固定地點設置診所，以服務眾多患者，
      乃積極尋覓新址，而購入本件系爭房屋，於七十四年九月取得產權，並作適當
      裝修後，將診所遷入執業，有台北市牙醫師公會會員各類登記證明書為證（被
      證二）。本件系爭房屋原係被告乙○○出資購入，當做診所使用，自屬被告乙
      ○○所有，但為提增配偶之信心及信任，而信託登記在妻即被告丁○○名下。
（二）本件房地係信託登記在被告丁○○名下之理由：
    １、被告乙○○具有資力，且本件房屋係被告乙○○擬作為牙科診所而出資購入
        ，並實際作為被告乙○○執行牙醫業務使用，已如前述，則本件房屋自屬被
        告乙○○所有。被告八十九年七月二十七日於建物登記謄本上所為贈與之登
        記事由，係因地政事務所承辦人員告知，登記必須有「登記之事由」始可，
        因此乃以贈與為登記事由，其實並非贈與。
    ２、查信託法制定公布前，信託關係之發生及存續方式，法雖未明定，惟只要委
        託人與受託人具有信託之合意即可，並不須以書面為之，亦不須辦理信託登
        記，最高法院選著有判例，茲本件房地既係被告乙○○因執業需要出資購入
        ，而為被告乙○○所有，被告乙○○及被告丁○○既有合意，信託登記在被
        告丁○○名下，則信託之關係自已發生存在。由信託法第二條「信託，除法
        律另有規定外，應以契約或遺囑為之」及信託法第四條「以應登記或註冊之
        財產權為信託者，非經信託登記，不得對抗第三人」之規定可知，縱使係信
        託法於八十五年公布實施後，信託行為之方式亦不以書面為必要，且本件原
        告並非善意信賴權利外觀之受讓人，因此其亦不得主張系爭財產係屬未經信
        託登記，而不得對抗之。
（三）嗣為回歸原狀，雙方乃終止信託關係，變更登記為被告乙○○名義，因此，本
      件房地之移轉，並非贈與，自不得撤銷。
三、原告不能證明其權利因被告等之行為受有損害，其訴自無理由：
（一）本件原告依民法第二百四十四條第一項請求，惟原告之債權人身分尚未確定，
      且本件移轉並非無償贈與行為，已如前述。
（二）又民法第二百四十四條第一項規定，債務人所為之無償行為，有害及債權人者
      ，債權人得聲請法院撤銷之。則債權人行使此權利之前提，必先證明自己之權
      利因該行為致受有損害始可 (最高法院四十八年台上字第338號判例)，本件原
      告曾聲請鈞院民事執行處以八十九年度民執甲字第21103號事件扣押被告丁○
      ○在中心診所醫院之執業收入，惟因被告丁○○已就原告所執本票之真偽依法
      起訴，因此，執行法院已依非訟事件法第一百零一條第二項裁定停止執行中 (
      被證三) 。原告在其票據債權人身分尚未確定及執行未終結前，自不能證明其
      票據權利受有損害。
（三）否認原告所稱，被告丁○○欠債二千多萬元及積欠張耀宗柒佰柒拾捌萬元等，
      又被告丁○○目前任職中心診所醫師，有一定的醫師執業收入，縱使被告丁○
      ○負有債務，並無履行不能或困難之具體情事，且被告乙○○係終止本件房地
      之信託關係，返還登記在被告乙○○名下，亦均無損害於原告之權利。
（四）基於以上所述，本件被告間之行為，尚不害及原告。
四、原告所請亦不符民法第二百四十四條第三項規定之要件：縱認本件非屬信託讓與
    而係贈與，惟依民法第二百四十四條第三項規定之當然解釋，本件並非有害於以
    給付特定物為標的之債權者，應須以債務人陷於無資力為限始可撤銷該贈與行為
    ，因此原告之主張亦無理由。
五、原告主張土地法第四十三條之規定，依本法所之登記，有絕對效力。惟查土地法
    之規定僅適用於物權行為，而本件並未發生任何善意受讓之物權行為，因此土地
    法第四十三條之規定於此無適用之餘地。
六、原告主張本件有民法親屬編施行法第六條之一規定之適用，惟查該施行法第六條
    之一規定乃係在規範，適用聯合財產制之夫妻關於聯合財產權利歸屬之問題，而
    本件係關於信託讓與契約關係，不在規範之列。
參、證據：提出下列證據為證。
    被證一：被告丁○○上訴狀影本乙份。
    被證二：被告乙○○台北市牙醫師公會會員各類登記證明書影本乙份。
    被證三：本院八十九年十月三十一日北院文八十九民執甲第二一一０三號通知書
            影本乙份。
丙、本院依職權調取本院九十年度簡上字第六七三號民事卷宗（包括本院八十九年度
    北簡字第九一一二號）。
    理      由
一、本件原告起訴主張訴外人張耀宗因向原告借款壹仟肆佰萬元未清償，乃將被告丁
    ○○簽發面額共計肆佰伍拾萬元之本票五紙交付原告，以代清償，嗣原告多次委
    請訴外人張耀宗請求被告丁○○清償票款，被告丁○○均不置理，原告迫不得已
    ，乃於八十九年六月十五日持系爭本票五紙聲請鈞院裁定本票准許強制執行，原
    告於取得執行名義後，發覺被告丁○○為逃避強制執行以詐害原告債權，乃將其
    所有如訴之聲明第一項所載土地及建物於八十九年七月二十日以夫妻間贈與被告
    乙○○，致原告無法對之強制執行，核被告間所為之無償行為（含贈與契約與移
    轉不動產之物權契約），顯有害及原告之債權，原告自得聲請法院撤銷之，並聲
    請命被告乙○○回復原狀等語。
二、被告則以原告所主張之票據債權尚在訴訟中，原告之債權人身分尚未確定，本件
    起訴自無理由，本件房地之移轉並非無償贈與，本件房地係信託登記在被告丁○
    ○名下，縱使係信託法於八十五年公布實施後，信託行為之方式亦不以書面為必
    要，且本件原告並非善意信賴權利外觀之受讓人，因此其亦不得主張系爭財產係
    屬未經信託登記，而不得對抗之。嗣為回歸原狀，雙方乃終止信託關係，變更登
    記為被告乙○○名義，因此，本件房地之移轉，並非贈與，自不得撤銷。原告不
    能證明其權利因被告等之行為受有損害，其訴自無理由。原告所請亦不符民法第
    二百四十四條第三項規定之要件，本件並非有害於以給付特定物為標的之債權者
    ，應須以債務人陷於無資力為限始可撤銷該贈與行為，因此原告之主張亦無理由
    。原告主張土地法第四十三條之規定，依本法所之登記，有絕對效力。惟查土地
    法之規定僅適用於物權行為，而本件並未發生任何善意受讓之物權行為，因此土
    地法第四十三條之規定於此無適用之餘地。原告主張本件有民法親屬編施行法第
    六條之一規定之適用，惟查該施行法第六條之一規定乃係在規範，適用聯合財產
    制之夫妻關於聯合財產權利歸屬之問題，而本件係關於信託讓與契約關係，不在
    規範之列等語置辯。
三、查原告主張訴外人張耀宗因向原告借款壹仟肆佰萬元未清償，乃將被告丁○○簽
    發面額共計肆佰伍拾萬元之本票五紙交付原告，以代清償，原告於八十九年六月
    十五日持系爭本票五紙聲請鈞院裁定本票准許強制執行，後由本院於八十九年六
    月二十一日八十九年票字第二○○三六號裁定准許強制執行，被告丁○○不服乃
    聲明抗告，惟由台灣高等法院於八十九年八月十日八十九年度抗字第二六八九號
    裁定抗告駁回，併於八十九年八月三十日核發確定證明書在案等情，業據其提出
    八十九年六月十五日聲請狀影本、本院八十九年票字第二００三六號裁定影本、
    台灣高等法院八十九年度抗字第二六八九號裁定影本、台灣高等法院民事裁定確
    定證明書影本為證，被告除訴外人張耀宗向原告借款部分外，其餘並不爭執，應
    認原告除借款外之主張為真正。又查原告主張被告丁○○為逃避強制執行，以詐
    害原告債權獲得完全清償，乃將系爭不動產於八十九年七月二十日以夫妻間贈與
    被告乙○○，致原告無法對之強制執行等情，則為被告所否認，並為上開之辯詞
    ，故本件首要爭執點在於系爭本票是否偽造？原告是否惡意取得系爭本票？經查
    本院依職權調取本院九十年度簡上字第六七三號民事卷宗發現，被告丁○○業自
    認系爭本票係因與訴外人張耀宗有資金往來為擔保借款債權而簽發，於借款期間
    被告丁○○且將存摺置於張耀宗處，授權其於代伊賣出股票得款後自行提領清償
    ，以及上訴人至八十八年底仍積欠張耀宗借款八百餘萬元之事實；且依被告丁○
    ○提出與張耀宗於八十九年七月五日電話交談之錄音帶譯文中，被告丁○○對張
    訴外人耀宗稱：「．．．當時，我問你，你為何將本票日期填入，因為我交給你
    當時，你叫我日期不要寫，所以都沒有寫．．．」等語，可知系爭本票均係上訴
    人為擔保其向張耀宗之借款而簽發，原欲填載發票日，但因張耀宗之要求始未填
    載；訴外人張耀宗亦於本院九十年度簡上字第六七三號民事事件準備程序中到庭
    證稱因其與被告丁○○借款資金往來已有一段時間，故被告丁○○約定由張耀宗
    自行填載日期等語，應認被告丁○○確有授權訴外人張耀宗完成發票行為之意思
    ，否則被告丁○○於借款時簽發無效之空白本票予訴外人張耀宗，於欠款不還時
    ，亦不授權予張耀宗自行填載發票日完成發票行為，則該本票有何擔保效用可言
    ？再查訴外人張耀宗至八十七年十月二十一日止尚欠原告六百五十五萬元等情，
    亦有張燿宗於上開民事案件所提出之貸款一覽表及世華銀行安和分行甲○○及其
    配偶余玉杏之存褶影本可查，則張耀宗嗣後填上發票日再交付原告以擔保借款債
    權之行為，已足使系爭本票因而發生效力。是被告抗辯系爭本票無效，原告為惡
    意取得系爭票據，不得主張票據上權利之主張云云，自不足採。
四、又查被告抗辯系爭房地之移轉並非無償贈與，乃信託登記回復云云，然查依原告
    提出之系爭土地、建物登記謄本之登記原因，係記載夫妻贈與，已與被告所抗辯
    係信託登記回復一節不同，且查被告抗辯系爭房地係被告乙○○出資購買，信託
    登記予被告丁○○之名義云云，復未舉證以實其說，況縱被告二人間就系爭不動
    產之法律關係為信託占有，則回復登記被告乙○○所有時，其登記原因亦應申報
    為信託回復，而非夫妻贈與，故應認被告上開辯詞不可採，被告丁○○移轉系爭
    不動產登記予被告乙○○之行為，應為無償贈與行為。
五、再查被告丁○○除本件四百五十萬票款債務元外，另對遠東國際商業銀行股份有
    限公司設有本金最高限額抵押擔保債權額一千三百八十萬元，此有原告提出之土
    地、建物登記謄本為證，且被告丁○○亦自認原僅所有系爭不動產而已，雖然還
    有一些股票，但股票都沒有什麼價值等語，被告丁○○顯有債務履行困難之情，
    從而被告丁○○在原告於八十九年六月十五日持系爭本票聲請本院裁定准許強制
    執行，並於八十九年六月二十一日本院裁定准予強制執行後，於八十九年七月二
    十七日以贈與名義移轉系爭不動產登記予被告乙○○，顯有損害於被告丁○○之
    全體債權人之權利之情。
六、按債務人所為之無償行為，有害及債權者，債權人得聲請法院撤銷之。債權人依
    第一項或第二項之規定聲請法院撤銷時，得並聲請命受益人或轉得人回復原狀。
    民法第二百四十四條第一項、第四項分別定有明文。查被告間所為之無償行為（
    含贈與契約與移轉不動產之物權契約），有害及債權，已如前述，則原告依民法
    第二百四十四條第一項、第四項聲請法院撤銷之，並聲請命被告乙○○回復原狀
    ，塗銷所有權移轉登記之範圍，即有理由，應予准許，至原告於訴之聲明中請求
    被告丁○○塗銷系爭不動產所有權移轉登記，因土地登記規則第二十七條第四款
    規定，此種情形由登記名義人即乙○○單獨申請塗銷即可，故此部分則無理由，
    應予駁回。
七、本件事證已臻明確，兩造其餘之攻擊防禦方法，經核均與本件判決之結果無影響
    ，爰不一一論述，併予敘明。
八、據上論結，本件原告之訴為一部有理由，一部無理由，依民事訴訟法第七十九條
    但書、第八十五條第一項前段，判決如主文。
中      華      民      國    九十二    年      五      月    三十      日
                                            民事第二庭法      官  黃雯惠
右為正本係照原本作成。
如對本判決上訴，須於判決送達後廿日內向本院提出上訴狀。
中      華      民      國    九十二    年      六      月      二      日
                                                      法院書記官  林玗倩


司法院資訊處製作；財團法人民間司法改革基金會備份。
